【裁判字號】    90,上訴,405
【裁判日期】    900502
【裁判案由】    妨害自由
【裁判全文】
臺灣高等法院臺中分院刑事判決            九十年度上訴字第四○五、四○六號
    上  訴  人
    即  被  告  甲○○
    選任辯護人  林開福
    上  訴  人
    即  被  告  丙○○
右上訴人因妨害自由案件，不服台灣台中地方法院八十九年度訴字第二二一一號中華
民國八十九年十二月二十六日、九十年一月九日第一審判決（起訴案號：台灣台中地
方法院檢察署八十八年度偵字第二一二九八號、八十九年度偵字第一四三二三號），
提起上訴，本院判決如左：
      主    文
原判決除被告楊宗憲部分外，均撤銷。
甲○○、丙○○共同以脅迫使人行無義務之事，甲○○累犯，處有期徒刑陸月；丙○○處有期徒刑參月。如易科罰金，均以參佰元折算壹日。
      事    實
一、甲○○曾因盜匪罪，經法院判處有期徒刑六年，於八十六年十月二十三日執行完
    畢。於民國八十八年十月中旬，受莊孟勳之託代賴正祥向丁○○催討債務約新台
    幣（下同）一百萬元，甲○○應允後，即與楊宗憲（已於八十九年六月十一日死
    亡）及另二名姓名不詳之成年男子（下稱甲、乙）共同基於脅迫使人行無義務之
    事之犯意聯絡，找尋丁○○催討債務。謀議既定，先由楊宗憲委託不知情之女子
    ，於八十八年十月十二日二十三時二十五分許，打電話予丁○○，佯稱：要搭計
    程車前往彰化云云，並約定在台中市○○路與五權西路口上車。丁○○不知有詐
    ，即於同日二十三時三十七分許駕車抵達約定地點。甲○○、楊宗憲與上開甲、
    乙二名男子，則先共同乘坐車號不詳之三菱自小客車前往該約定地點等候丁○○
    ，俟丁○○駕駛其車號六Ｐ─四四八號之計程車抵達約定地點後，甲○○、楊宗
    憲與甲男子即共同走至丁○○車旁，問丁○○稱：是否為一名女子所呼叫要搭計
    程車等語，丁○○稱是後，甲○○即坐上駕駛座旁之座位，楊宗憲與甲男子則分
    別坐於後座，甲○○旋即拿出丁○○所簽發，面額十萬元之本票一張，對丁○○
    稱：你欠賴正祥款項。丁○○答以其並未欠賴正祥金錢，也沒有本票在賴正祥手
    中等語，甲○○旋幌動手中本票稱：沒有欠錢，怎會有本票，並命丁○○開車載
    其等三人至前面約一百公尺處之麥當勞店速食店內處理欠款事宜。丁○○見甲○○等人恐對其不利，乃依言開車前往該麥當勞速食店，乙男子則駕駛上開三菱自
    小客車尾隨在後，甲○○、楊宗憲、甲、乙四人及丁○○進入該麥當勞速食店後
    ，甲○○、楊宗憲、與甲、乙二名男子即圍坐在丁○○身旁，由甲○○提示上開
    本票要求丁○○還款，並嚇稱：「欠人錢今晚要解決，不然不能離開。」脅迫丁○○不得離開，須與甲○○等同行，以解決積欠賴正祥之債務使其行無義務之事
    。丁○○見甲○○等人數眾多，恐對己不利，因不敢擅自離開。後來因該麥當勞
    速食店已至打烊時間，甲○○乃向丁○○稱：「今天一定要處理，要至另一地點
    談」，丁○○即與甲○○等四人走出店外，坐上前開三菱自小客車後座，甲○○
    、楊宗憲旋即分別坐在丁○○左右二側，乙男子則負責駕車（甲男子先行離開）
    ，一同前往台中市○○路、向上路口，接另一姓名不詳亦具共同犯意聯絡之成年
    男子（下稱丙男子）上車，丁○○原所駕計程車，則留麥當勞速食店。旋甲○○
    、楊宗憲、及乙、丙二名男子四人即將丁○○載往台中市○○路上某泡沫紅茶店
    內，詢問丁○○要如何處理前開債務，因丁○○稱伊帳戶內沒有錢，並要求賴正
    祥出面。乙男子則另要求丁○○與其等四人共同前往地下錢莊借錢，或打電話向
    朋友借錢，均為丁○○所拒。甲○○乃要求丁○○簽發金額為六十萬元之支票交
    付，因丁○○告知其支票簿放在其父賴維邦處，甲○○即要求丁○○打電話回家
    要丁○○家人簽發六十萬元支票，並對丁○○接續脅迫稱：好不容易才找到你，
    沒有拿到錢，不會讓你走，如果拿不到錢，就看著辦等語。待丁○○應甲○○之
    要求，打電話回家告知其父因積欠賴正祥款項，要求其父簽發金額六十萬之支票
    後，甲○○又搶過電話對賴維邦稱：你兒子欠人家錢，你將六十萬元支票開好，
    伊會叫人去拿等語。賴維邦則以須賴正祥出面說清楚，才願意簽發支票。嗣因楊
    宗憲稱其要至大功園ＫＴＶ，甲○○乃打電話予丙○○邀丙○○參與，並稱：有
    錢可賺，要丙○○在精武路海派飯店前面等候等語，嗣丙○○答應後，渠四人即
    於同年十月十三日零晨二時許，駕駛上開三菱自小客車將丁○○載至公園路大功
    園ＫＴＶ讓楊宗憲下車，再至海派飯店搭載具共同犯意聯絡之丙○○上車，嗣行
    經華爾茲舞廳，甲○○因故下車，丙○○與乙、丙二男子及丁○○留在車上。甲○○回來後，渠四人又將丁○○載至台中市市○路假日酒店前，乙、丙二男子其
    中一人與甲○○又因故下車，俟甲○○二人回來後，甲○○即稱要丁○○至賓館
    休息，渠四人又將丁○○載至上開位於台中市○○○路之上開麥當勞速食店前，
    由丙○○下車駕駛丁○○之營業用自小客車，尾隨在前開三菱自小客車之後。嗣
    甲○○又於同日上午五時三十分許，聯絡楊宗憲至台中市○○路與后庄路口會合
    ，並將丁○○載至約定地點搭載楊宗憲，甲○○旋問楊宗憲有無攜帶身分證件，
    楊宗憲答稱有後，甲○○即令丁○○下車坐到由丙○○所駕駛丁○○所有之營業
    自小客車後座，楊宗憲亦坐於後座。甲○○與乙、丙二男子則先行駕駛三菱自小
    客車離去，嗣丙○○、楊宗憲二人即於同日上午六時許，將丁○○載至台中市○○路與文祥街之夏威夷賓館七一六室內。後因丁○○之父賴維邦報警，而為警循
    丁○○之營業小客車號碼於八十八年十月十三日上午七時三十分許，在夏威夷賓
    館七一六室內當場查獲丙○○與楊宗憲。
二、案經台中市警察局第四分局報告台灣台中地方法院檢察署檢察官偵查起訴。
      理    由
一、上訴人即被告甲○○、丙○○對於如何受案外人莊孟勳之託，代賴正祥向被害人
    丁○○催討債務，於八十八年十月十二日二十三時二十五分許，與楊宗憲及不詳
    姓名之甲、乙四人，推由不知情之女子打電話予丁○○，佯稱要搭計程車。丁○○不知有詐，於同日二十三時三十七分許駕車抵達台中市○○○路、東興街口約
    定地點。甲○○即坐上駕駛座旁之座位，楊宗憲與甲男子則分別坐於後座，甲○○即拿出丁○○所簽發之本票一張，要丁○○解決積欠賴正祥之一百萬元債務。
    丁○○僅承認有六十萬元債務，丁○○乃開車載其等三人至附近之麥當勞店速食
    店內處理欠款事宜。乙男子則駕駛上開三菱自小客車尾隨在後，甲○○、楊宗憲
    、甲、乙四人及丁○○進入該麥當勞速食店後，甲○○、楊宗憲、與甲、乙二名
    男子即坐在丁○○身旁，要求丁○○解決欠債，因丁○○僅承認有六十萬元債務
    ，乃要求賴正祥出面說清楚。後來因該麥當勞速食店打烊，又與丁○○前往台中
    市○○路、向上路口，接另一姓名不詳之丙男子。旋甲○○、楊宗憲、及乙、丙
    二名男子四人即將丁○○載往台中市○○路上某泡沫紅茶店內。甲○○乃要求丁○○簽發承認之金額為六十萬元之支票交付，因丁○○告知其支票簿放在其父賴
    維邦處，甲○○即要求丁○○打電話回家要丁○○家人簽發六十萬元支票。丁○○即打電話告知其父因積欠賴正祥款項，要求其父簽發金額六十萬之支票。但賴
    維邦以係欠賴正祥之款項，須賴正祥出面說清楚，始願簽發支票。賴正祥則因夜
    間行動電話未開機，無法聯絡。後因楊宗憲稱其要至大功園ＫＴＶ，甲○○乃打
    電話予丙○○外出同行，要丙○○在精武路海派飯店前面等候。其等四人即於同
    年十月十三日零晨二時許，駕駛上開三菱自小客車將丁○○載至公園路大功園Ｋ
    ＴＶ讓楊宗憲下車，再至海派飯店搭載丙○○，嗣行經華爾茲舞廳，甲○○因事
    下車。丙○○與乙、丙二男子則在車上陪丁○○，等甲○○回來後，又將丁○○
    載至台中市市○路假日酒店前，乙、丙二男子其中一人與甲○○又因事下車，另
    一名男子則與丙○○在車內陪丁○○，俟甲○○二人回來後，甲○○即稱要丁○○至賓館休息，渠四人又將丁○○載至上開位於台中市○○○路之上開麥當勞速
    食店前，由丙○○下車駕駛丁○○之營業用自小客車，隨在前開三菱自小客車之
    後。嗣甲○○又於同日上午五時三十分許，聯絡楊宗憲至台中市○○路與后庄路
    口會合，並將丁○○載至約定地點搭載楊宗憲，甲○○旋問楊宗憲有無攜帶身分
    證件，楊宗憲答稱有後，甲○○、丁○○、楊宗憲即坐上由丙○○駕駛丁○○所
    有之營業自小客車；乙、丙二男子則先行駕駛三菱自小客車離去，嗣丙○○、楊
    宗憲二人即於同日上午六時許，將丁○○載至台中市○○路與文祥街之夏威夷賓
    館七一六室休息，欲等候賴正祥出面。為警於八十八年十月十三日上午七時三十
    分許查獲等情供承不諱。但甲○○否認有妨害被害人之自由，辯稱係因被害人欠
    賴正祥債務，對於金額有爭執。而夜間賴正祥行動電話未開機，無從聯絡，要等
    至日間，賴正祥行動電話開機後聯絡說明，並未強押被害人云云。丙○○辯稱：
    當天甲○○打電話約伊出去吃東西，先與丁○○、甲○○去吃早餐，後丁○○說
    累了，才開車找地方睡，伊不知警察為何來云云。
二、惟查，右揭事實，業據被害人丁○○指述歷歷（見偵字第二一二九八號卷第十四
    至十六頁、第四八至五一頁、本院卷第六五頁），核與共犯楊宗憲於警偵訊中供
    稱：伊請朋友的女朋友叫計程車，目的是為找丁○○出來談。除了伊與甲○○外
    ，另有二人。係該二男子開車載伊與甲○○前去，其中一人開車尾隨在後，另一
    人與伊及甲○○同上丁○○之車。先一起至麥當勞速食店，再於八十八年十月十
    三日凌晨十二時許前往台中市○○路一家泡沫紅茶店，由甲○○打電話通知丁○○家人帶錢或支票來領回人。伊確有聽到甲○○通知丁○○家屬付新台幣六十萬
    元，嗣因伊要到大功園ＫＴＶ，伊、甲○○及上開二名男子中一名即又押丁○○
    前往該ＫＴＶ。伊進入該ＫＴＶ找朋友，甲○○等人即又載丁○○離開。甲○○
    於同日凌晨五時三十分許，聯絡伊叫伊至台中市○○路、后庄路口等甲○○。甲○○等人到該處後，甲○○即問伊有無帶身分證件，伊說有後，甲○○即與伊坐
    上六Ｐ－四四八號計程車。當時是由丙○○駕駛，伊坐後座與丁○○同坐，由丙○○駕駛該車前往夏威夷賓館，由伊與丙○○看管丁○○。伊等三人到達夏威夷
    賓館之時間，為十三日上午六時許。嗣於同日上午七時三十分許，即為警查獲等
    語（見偵字第二一二九八號卷第九、十、十一頁、第三一頁、第六六至七十頁）
    ；被告丙○○於警偵訊中供陳：伊於八十八年十月十三日凌晨一時許，接到甲○○電話，甲○○約伊在上址海派飯店等甲○○，甲○○對伊稱有錢賺。伊在海派
    飯店上車時，車上有甲○○與另二名伊不認識之男子。之後渠等即在市區逛一下
    ，在華爾茲舞廳、假日酒店前甲○○均有下車等語（見偵字第二一二九八號卷第
    十二、十三頁、第六六至七十頁）。證人賴維邦於警訊及偵查中證稱：當晚丁○○打電話回家，說欠人家錢要伊開六十萬元支票，等一下會有人來拿，後來有一
    男子拿起電話，要伊趕快將支票開好，伊答稱不可能，伊有於電話中問丁○○現
    在哪裡，丁○○回答不知道，伊再詢問丁○○是否被他人押住，丁○○回答是，
    伊又稱伊要報警了，丁○○即未出聲。後來又有一不詳之男子打電話來，要伊趕
    快將支票開好，會隨時叫人去拿，伊稱要伊兒子一起回來拿，對方即將電話掛掉
    等語；於本院證稱：被告打電話要伊開六十萬元支票，說伊兒子欠人錢。伊要求
    債權人賴正祥出面說清楚。伊兒子丁○○講電話時，伊有問丁○○是否被押，丁○○未講話，伊認丁○○被押，才去報警。警察係依丁○○之計程車號碼查出等
    語（見偵字第二一二九八號偵查卷第十九、二十、五一頁、本院卷第六七頁）。
    證人莊孟勳、賴正祥二人於偵查中證稱：莊孟勳自賴正祥處得悉丁○○欠賴正祥
    一百萬元賭債後，莊孟勳即稱願代為處理。嗣莊孟勳即委託甲○○代為催討賭債
    等語情節相符。又被告丙○○與楊宗憲均不認識丁○○，業經渠二人於警訊中分
    別供明在卷（見偵字第二一二九八號卷第十七、十八、七四頁）。是參考被告甲○○事先邀集三名男子共同參與催討債務事宜，再由被告楊宗憲委由女子代為打
    電話騙稱要搭計程車，將丁○○騙至上開地點後，被告甲○○、楊宗憲及甲男子
    等三人旋即進入上開計程車，要求丁○○解決債務。且丁○○未遭被告等人之脅
    迫，豈會連夜與素不相識之被告等人四處奔波達約五小時之久，及在沒有籌到錢
    處理該賭債前，不回家休息，而與素不相識之丙○○、楊宗憲等人一起到賓館共
    處一室過夜等情節，足證被告等人有脅迫被害人不能離去之情事。又被害人丁○○於本院調查時，指稱：麥當勞、泡沬紅茶店不是願意去，但因被告人多，且甲○○說要等賴正祥出來說清楚才能走；欠人錢要解決，不然不能離開。在麥當勞
    伊想跑，但他們有五、六人，晚上公共場所的人不是很多，所以不敢走。被告等
    沒有使用暴力等語（見本院卷第六五頁），足證被告等行為，已使被害人心理受
    制，不敢離去而行無義務之事。是被告等上揭妨害被害人自由之辯解，與事實不
    符，不足採信。被告等右揭犯行事證明確，可以認定。
三、按刑法第三百零二條第一項所稱私行拘禁或以其他非法方法，剝奪人之行動自由
    ，係指被害人之行動自由遭剝奪，而不能自主決定其行動者而言。若施以強暴脅
    迫，使被害人心生畏怖，未達完全壓制被害人自由意思之程度，而為無義務之事
    者，則僅成立刑法第三百零五條第一項之強制罪。本件被害人因遭被告甲○○等
    人脅迫稱債務未解決，不得離去；且見被告等人人多勢眾，恐對其不利，因而不
    敢離去，與被告等人同行，並隨同前往賓館。就此情節觀之，尚難認被害人之自
    由意思已完全遭壓制，而謂其行動自由已被剝奪。是本件被告等人上開犯行，核
    犯刑法第三百零四條第一項之強制罪。公訴人認被告係犯同法第三百零二條第一
    項之罪，起訴法條尚有未洽，應予變更。被告甲○○、丙○○與楊宗憲及甲、乙
    、丙等成年男子間，就上開犯行有犯意之聯絡與行為之分擔，均為共同正犯。甲○○曾因盜匪罪，經法院判處有期徒刑六年，於八十六年十月二十三日執行完畢
    ，此有台灣高等法院被告全國前案紀錄表可憑。五年以內，再犯本件之罪，為累
    犯，應依法加重其刑。原審予以論罪科刑，固非無見。但原審判決認被告等係犯
    刑法第三百零二條第一項之私行拘禁罪，認事用法尚有未洽。被告等上訴意旨，
    否認犯罪，指摘原審判決不當，雖無理由，但原審判決既有上開瑕疵，自應由本
    院將被告甲○○、丙○○部分撤銷，自為判決。被告甲○○係本件犯罪起意之人
    ；被告丙○○因受甲○○之邀而參與上開犯行。被告等除命被害人不得離去，未
    為其他不法之侵害。爰審酌被告等犯罪之動機、目的、手段，犯罪時所受之刺激
    及其品性、生活狀況、智識程度、犯罪所生之損害，及犯罪後態度等一情狀，各
    量處如主文所示之刑。刑法易科罰金之規定，已修正為犯最重本刑為五年以下有
    期徒刑之罪，而受六個月以下有期徒或拘役之宣告，因身體、教育、職業、家庭
    之關係或其他正當事由，執行顯有困難者，得以一元以上三元以下折算一日，易
    科罰金。並規定於修正後之刑法第四十一條第一項前段，且經總統於九十年一月
    十日公布施行。本件犯罪時間在公布施行之前，依刑法第二條第一項前段規定，
    應適用修正後之刑法第四十一條第一項前段規定，諭知易科罰金之折算標準。
據上論斷，應依刑事訴訟法第三百六十九條第一項前、第三百六十四條、第二百九十
九條第一項前段、第三百條，刑法第二十八條、第三百零四條第一項、刑法第二條第
一項前段、修正後刑法第四十一條第一項前段，罰金罰鍰提高標準條例第一條前段、
第二條，判決如主文。
本案經檢察官乙○○到庭執行職務。
中      華      民      國      九十     年       五      月     二     日
                                  臺灣高等法院臺中分院刑事第九庭
                                        審判長法  官  陳  筱  珮
                                              法  官  康  應  龍
                                              法  官  趙  春  碧
右正本證明與原本無異。
被告不得上訴。
                                              書記官  陳  文  琴
中      華      民      國      九十     年       五      月     三     日
                                                                        Ｉ


司法院資訊處製作；財團法人民間司法改革基金會備份。
